【裁判字號】    97,上,387
【裁判日期】    970902
【裁判案由】    拆屋還地
【裁判全文】
臺灣高等法院民事判決                   97年度上字第387號
上  訴  人  甲○○
            丙○○
上列二人共同
訴訟代理人  乙○○    住台北縣汐止市○○路237巷7號
被  上訴人  庚○○    住臺北縣汐止市○○路239號
法定代理人  戊○○    住臺北縣汐止市○○路○段187巷1號
訴訟代理人  己○○    住台北縣汐止市○○路52號
            楊進興律師
追加  被告  丁○○    住台北縣汐止市○○街13巷6弄12號3樓
上列當事人間請求拆屋還地事件，上訴人對於中華民國97年2 月
15日臺灣士林地方法院96年度訴字第1125號第一審判決提起上訴
，被上訴人為訴之追加，本院於97年8月19 日言詞辯論終結，判
決如下：
    主  文
上訴駁回。
追加被告丁○○應與上訴人甲○○、丙○○共同將坐落台北縣汐
止市○○段1294地號土地上，如附圖所示A部分面積54 平方公尺
之建物（門牌號碼台北縣汐止市○○路237巷7號）拆除，並將占
用之土地返還被上訴人。
第二審訴訟費用由上訴人負擔。
追加之訴訴訟費用由追加被告負擔。
    事  實
甲、上訴人方面：
壹、聲明：
一、原判決不利上訴人部分廢棄。
二、上開廢棄部分，被上訴人在原審之訴及假執行之聲請均駁回
    。
貳、陳述：除與原判決記載相同者外，補稱略以：
一、系爭房子是杜金德起造，杜金德於民國（下同） 81.8.11亡
    ，其繼承人為配偶杜黃菜玉、長子丁○○、養子丙○○。嗣
    杜黃菜玉於94.1.12亡，其繼承人有丙○○、甲○○。
二、上訴人已於97.5.9向法院起訴請求被上訴人應容忍上訴人向
    地政機關就被上訴人所有系爭土地如附圖所示54平方公尺依
    時效取得地上權登記。
乙、被上訴人方面：
壹、聲明：
一、上訴人甲○○、丙○○之上訴駁回。
二、追加被告丁○○應與上訴人甲○○、丙○○共同將坐落台北
    縣汐止市○○段1294地號土地上門牌號碼：台北縣汐止市○
    ○路237巷7號房屋占用如附圖標示A面積54平方公尺拆除，
    並將該部分之土地返還被上訴人。
貳、陳述：除與原判決記載相同者外，補稱略以：
一、上訴人是在土地所有人提起拆屋還地訴訟之後，始向地政機
    關申請依時效取得地上權，依法顯有未合，且根本不合時效
    取得之要件，業經地政機關通知駁回，現又訴請法院裁判，
    依法顯無理由。
丙、追加被告丁○○方面：
壹、聲明：追加之訴駁回。
貳、陳述略以：系爭房子是追加被告父親杜金德生前所建。
    對於被上訴人請求拆除房子，並無意見。
    理  由
一、被上訴人於原審請求上訴人丙○○、甲○○將坐落臺北縣汐
    止市○○段129地號土地上，如附圖所示A部分面積54平方公
    尺建物（門牌號碼臺北縣汐止市○○路237巷7號，下稱系爭
    房屋）拆除，並將占用之土地返還被上訴人。上訴人於本院
    主張系爭房屋係杜金德原始起造，由上訴人及丁○○繼承，
    是本件訴訟標的對於上訴人及丁○○須合一確定。被上訴人
    於本院追加丁○○為被告，核與民事訴訟法第446條、第255
    條第1項第5款規定無違，應予許可。
二、
(一)、被上訴人主張：坐落台北縣汐止市○○段1294地號土地（下
    稱系爭土地）為被上訴人所有，惟上訴人及追加被告公同共
    有之系爭房屋無權占用系爭土地如附圖所示A 部分面積54平
    方公尺。爰依民法第767 條規定，請求上訴人及追加被告共
    同將坐落系爭土地上，如附圖所示A 部分之建物拆除，將占
    用之土地返還被上訴人。另依民法179 條規定，訴請上訴人
    丙○○、甲○○給付相當於租金之不當得利，並聲明：(一)上
    訴人及追加被告應將坐落系爭土地上，如附圖所示A 部分面
    積54平方公尺建物拆除，並將占用之土地返還被上訴人。(二)
    上訴人丙○○、甲○○應各給付被上訴人  91/9/1-96/8/31
    之不當得利新臺幣（下同） 5萬9400元，及自96年9月1日起
    至返還前項土地之日止，各按年給付不當得利1萬1880 元 (
    被上訴人對上訴人請求不當得利逾上開數額部分，經原審判
    決被上訴人敗訴確定）。
(二)、上訴人丙○○、甲○○則謂系爭房屋係杜金德出資起造，由
    上訴人及丁○○共同繼承，系爭房屋雖占用系爭土地如附圖
    所示A部分 （面積54平方公尺），惟系爭土地係屬國有，被
    上訴人取得系爭土地所有權不合法，又上訴人已因時效取得
    系爭土地之地上權，並非無權占有云云。
(三)、追加被告丁○○對系爭房屋係杜金德出資起造，由上訴人及
    丁○○共同繼承等情不爭執，對被上訴人請求拆屋還地表示
    無意見。
(四)、原審為上訴人敗訴之判決。上訴人提起上訴。被上訴人追加
    丁○○為被告，請求丁○○與上訴人共同拆屋還地。
三、本件兩造不爭執事項如下述：
(一)、系爭土地於民國36年7月1日總登記為被上訴人所有，有土地
    登記簿謄本可按（見原審卷第10頁）。
(二)、系爭房屋係杜金德出資起造，嗣杜金德於81年8月9日亡，由
    其配偶杜黃菜玉、長子丁○○、養子丙○○繼承。杜黃菜玉
    於94年1月12 日死亡，其繼承人有丙○○、甲○○等情，有
    戶籍謄本、繼承系統表可按（見本院卷第42-43、28-31頁)
    。
(三)、系爭房屋占用系爭土地如附圖所示A 部分，面積54平方公尺
    ，有原審履勘筆錄及囑託台北縣汐止地政事務所派員繪製之
    土地複丈成果圖可稽（見原審卷第25-26、29頁）。
(四)、被上訴人就本件曾申請調解，經原法院 96年度湖調字第170
    號調解不成立（見原審卷第7頁）。
四、被上訴人主張上訴人丙○○、甲○○及追加被告丁○○共有
    之系爭房屋無權占有系爭土地如附圖所示A 部分（面積54平
    方公尺），依民法第767 條規定，請求上訴人及追加被告共
    同拆屋還地。上訴人以上開情詞置辯。茲審酌如下：
(一)、被上訴人是否係系爭土地所有權人?
    上訴人抗辯系爭土地屬國有，被上訴人登記為所有權人不合
    法云云。
    按依土地法所為之登記，有絕對效力，土地法第43條定有明
    文。系爭土地於36年7月1日總登記為被上訴人所有，已如上
    述，則在該登記依法塗銷前，被上訴人即為系爭土地之所有
    權人。上訴人抗辯系爭土地非被上訴人所有，即屬無理由。
(二)、上訴人抗辯其因時效取得系爭土地地上權登記請求權，是否
    可採？
    按因時效而取得地上權登記請求權者，不過有此請求權而已
    ，在未依法登記為地上權人以前，仍不得據以對抗土地所有
    人而認其並非無權占有。占有人如在土地所有人訴請拆屋還
    地之前，已主張具備時效取得之要件，得請求登記為地上權
    人者，法院應就其是否具備時效取得地上權之要件，為實體
    上裁判。本件上訴人係於被上訴人96年10月12日訴請拆屋還
    地之後，始於97年3月12 日向地政機關申請登記為地上權人
    （見本院卷第34頁），且未舉證其已依時效取得地上權。則
    上訴人此部分抗辯自非可採。
(三)、依上所述，上訴人及追加被告未能舉證證明其就系爭土地有
    使用權源，則被上訴人依民法笫 767條規定，請求上訴人丙
    ○○、甲○○及追加被告丁○○將坐落系爭土地上如附圖所
    示A部分建物拆除，將占用之土地面積 54平方公尺返還被上
    訴人，即屬有據，應予准許。
五、被上訴人依民法第179條規定，請求上訴人給付91/9/1-96/8
    /31之不當得利5萬9400元，及自96年9月1日起至返還前項土
    地之日止，各按年給付不當得利1萬1880元。茲審酌如下：
(一)、按無權占有他人土地，可能獲得相當於租金之利益為社會通
    常之觀念（最高法院61年台上字第1695號判例意旨參照）。
    上訴人無權占有系爭土地如附圖所示A部分面積54 平方公尺
    ，已如前述。從而被上訴人請求上訴人自91/9/1起至返還系
    爭土地之日止，按年給付不當得利，洵屬正當。
(二)、城市地方房屋之租金，以不超過土地及其建築物申報總價額
    年息10%為限，土地法第97條第1項定有明文。前項規定，依
    同法第105條規定，於租用基地建築房屋準用之。
    查系爭土地91 年9月1 日迄今之之申報地價每平方公尺均為
    8800元，有土地登記謄本可稽。茲審酌系爭土地坐落臺北縣
    汐止市轄內，系爭房屋乃充作甲○○住家使用，鄰汐止市○
    ○路市場巷道，面寬約為 4、5公尺，距離最近學校約500公
    尺，騎乘機車赴車站約需1 分鐘，周圍均為1至2層樓之老舊
    房屋等情，有原審履勘現場之勘驗筆錄可按（見原審卷第25
    -26頁 ）。本院認以系爭占用土地地價年息百分之5 計算不
    當得利為適當。依此計算系爭土地申報價額年息百分之5 為
    23760元（54*8800*5% =23760）。91/9/1-96/8/31五年期間
    之不當得利為11萬8800元（23760*5=118800），被上訴人請
    求上訴人丙○○、甲○○各給付1/2即5萬9400元（118800/2
    =59400）尚無不當，應予准許；被上訴人另請求上訴人丙○
    ○、甲○○各應自96年9月1日起至返還系爭土地之日止，按
    年給付1萬1880元不當得利，亦有理由，應予准許。
六、綜上所述，被上訴人依民法第767 條規定，請求上訴人及追
    加被告將坐落系爭土地上如附圖A 部分所示建物（面積54平
    方公尺 ） 拆除，將占用之土地返還被上訴人；及依民法第
    179條規定，請求上訴人丙○○、甲○○各給付5萬9400元，
    及自96年9月1日起至返還前開土地之日止，各按年給付被上
    訴人1萬1880 元，為有理由，應予准許。原審命上訴人拆屋
    還地及給付不當得利，核無違誤，上訴人上訴意旨指指摘原
    判決不當求予廢棄，為無理由，應予駁回。被上訴人於本院
    追加丁○○為被告，請求其與上訴人共同拆屋還地，為有理
    由，應予准許。
七、本件事證已明，兩造其餘攻擊防禦方法，經核與本判決之結
    果不生影響，爰不一一論述。
八、據上論結，本件上訴為無理由，被上訴人追加之訴為有理由
    ，依民事訴訟法第449條第1項、第78條、第85條第1項，判
    決如主文。
中    華    民    國    97    年    9     月    2    日
                    民事第八庭
                        審判長 法  官 劉勝吉
                               法  官 連正義
                               法  官 滕允潔
正本係照原本作成。
如不服本判決，應於收受送達後20日內向本院提出上訴書狀，其
未表明上訴理由者，應於提出上訴後20日內向本院補提理由書狀
（均須按他造當事人之人數附繕本）上訴時應提出委任律師或具
有律師資格之人之委任狀；委任有律師資格者，另應附具律師資
格證書及釋明委任人與受任人有民事訴訟法第466條之1第1項但
書或第2項（詳附註）所定關係之釋明文書影本。
中    華    民    國    97    年    9     月    2     日
                               書記官 黃麗玲
附註：
民事訴訟法第466條之1（第1項、第2項）：
對於第二審判決上訴，上訴人應委任律師為訴訟代理人。但上訴
人或其他法定代理人具有律師資格者，不在此限。
上訴人之配偶、三親等內之血親、二親等內之姻親，或上訴人為
法人、中央或地方機關時，其所屬專任人員具有律師資格並經法
院認為適當者，亦得為第三審訴訟代理人。


司法院資訊處製作；財團法人民間司法改革基金會備份。
